【裁判字號】    89,訴,1049
【裁判日期】    891207
【裁判案由】    返還不當得利
【裁判全文】
臺灣士林地方法院民事判決  八十九年度訴字第一○四九號
    原      告  鄭雲材
                鄭運田
                簡秋鄉
                鄭金鐘
                蔡有禮
                鄭村吉
    共      同
    訴訟代理人  翁顯杰律師
    被      告  甲○○      住.
右當事人間請求返還不當得利事件，本院判決如左：
    主    文
被告應給付原告鄭雲材、鄭運田、簡秋鄉、鄭金鐘、蔡有禮、鄭村吉各新臺幣捌拾萬
零捌仟佰拾元及自民國八十四年十一月二十日起至清償日止，按週年利率百分
之五計算之利息。
原告其餘之訴駁回。
訴訟費用由被告負擔。
    事    實
甲、原告方面：
  一、聲明：被告應給付原告各新臺幣（下同）八十萬八千三百三十三元，及均自民
      國八十四年十月十六日起至清償日止，按週年利率百分之五計算之利息。
  二、陳述：
  （一）被告於八十四年三、四月間以購地為由，邀原告依均等比例出資，並約定以
        原告鄭雲材為登記名義人，委由被告以其名義向訴外人陳坤萬購買其所有坐
        落臺北縣三芝鄉○○○○段舊庄小段四九地號、同小段五一地號土地（下稱
        系爭土地）。
  （二）被告與陳坤萬議價結果，以每坪單價二萬零五百元成交，總價款為二千三百
        六十五萬一千五百六十七元，由被告分三期給付，其中尾款為四百八十五萬
        元，惟被告竟於與陳坤萬簽立前述買賣契約之際，偽造一紙以每坪單價二萬
        六千元核計，總價二千九百九十九萬七千一百十元之買賣契約，並誑稱已依
        該買買價款簽發三紙支票交予陳坤萬收執，嗣持該買賣契約向原告收取各自
        分擔之價款及介紹費。
  （三）嗣原告於八十四年十月間突接獲陳坤萬告知被告所交付之買賣尾款四百八十
        五萬元之支票未兌現，囑原告依約給付，否則依約解除買賣契約，並沒收已
        付之全部價款，原告始知受騙，為免血本無歸，只得由原告集資再行給付陳
        坤萬尾款四百八十五萬元。
  （四）被告與訴外人陳坤萬所簽立之真正買賣契約為每坪二萬五百元，總價為二千
        三百六十五萬一千五百六十七元，依二造均等比例計算，原告各僅應付三百
        三十七萬八千七百九十五元，詎被告偽造另紙每坪二萬六千元，總價二千九
        百九十九萬七千一百十元之買賣契約，而向原告收取四百二十八萬五千三百
        元，及介紹費四萬二千八百元，所騙取之差額為原告每人各九十四萬九千三
        百零五元，此部分已於前訴訟中依侵權行為損害賠償請求權訴請被告賠償損
        害。至被告向原告收款後未給付四百八十五萬元尾款予陳坤萬而侵吞入己，
        致原告只得各再另行負擔八十萬八千三百三十三元，前依侵權行為損害賠償
        請求權訴請被告賠償損害，遭駁回確定，爰另依民法第一百七十六條、第一
        百七十九條、第三百十二條之規定提起本訴。
  三、證據：提出本院八十五年度自字第三０號刑事判決影本一份、臺灣高等法院八
      十八年度上訴字第九七六號刑事判決影本一份、本院八十五年度重訴第三０七
      號民事判決影本一份、不動產買賣契約影本二份、淡水郵局第一號存證信函影
      本一份、臺灣高等法院八十八年度上字第五０六號民事判決影本一份，並聲請
      訊問證人陳坤萬。
乙、被告方面：
  一、聲明：駁回原告之訴。
  二、陳述：
  （一）其先於八十四年四月十八日向陳坤萬購買系爭二筆土地，嗣於翌日和原告訂
        立股東合同書，將系爭土地之應有部分七分之六賣予原告，並非與原告合資
        購買系爭土地。
  （二）原告雖支付四百八十五萬元之尾款予陳坤萬，惟該筆款項依其與陳坤萬所訂
        之買賣契約，係約定於系爭土地所有權移轉登記後三天內付款，然陳坤萬並
        未依約將系爭土地所有權移轉登記予其，其自毋需付該筆尾款。
  三、證據：提出淡水第一信用合作社活期性存款歷史交易明細表一份、不動產買賣
      契約影本一份、股東合同書影本一份、淡水三芝郵局第三三八號存證信函影本
      一份。
    理    由
一、本件原告起訴主張：被告於八十四年三、四月間以購地為由，邀原告依均等比例
    出資，並約定以原告鄭雲材為登記名義人，委由被告以其名義向訴外人陳坤萬購
    買系爭土地，被告與陳坤萬議價結果，以每坪單價二萬零五百元成交，核算總價
    款為二千三百六十五萬一千五百六十七元，由被告分三期支付，其中尾款為四百
    八十五萬元，惟被告竟於與陳坤萬簽立前述買賣契約之際，偽造一紙以每坪單價
    二萬六千元核計，總價二千九百九十九萬七千一百十元之契約，並誑稱已依該買
    買價款簽發三紙支票支付陳坤萬收執，並持該買賣契約向原告收取各自分擔之價
    款及介紹費。嗣原告於八十四年十月間突接獲陳坤萬告知被告所交付之買賣尾款
    四百八十五萬元之支票未兌現，囑原告依約給付，否則依約解除買賣契約，並沒
    收已付之全部價款，原告始知該受騙，為免血本無歸，只得集資再行給付陳坤萬
    尾款四百八十五萬元。被告向原告收款後未給付四百八十五萬元尾款予陳坤萬而
    侵吞入己，致原告只得各再另行負擔八十萬八千三百三十三元，爰依民法第一百
    七十六條、第一百七十九條、第三百十二條之規定提起本訴等情；被告則以：其
    先於八十四年四月十八日向陳坤萬購買系爭二筆土地，嗣於翌日和原告訂立股東
    合同書，將系爭土地之應有部分七分之六賣予原告，並非與原告合資購買系爭土
    地。而原告雖支付四百八十五萬元之尾款予陳坤萬，惟該筆款項依其與陳坤萬所
    訂之買賣契約，係約定於系爭土地所有權移轉登記後三天內付款，然陳坤萬並未
    依約將系爭土地所有權移轉登記予其，其自毋需付該筆尾款等語置辯。
二、原告主張二造於八十四年三、四月間協議按人數比例出資，並以原告鄭雲材為登
    記名義人，委由被告以其名義向訴外人陳坤萬購買系爭土地，議價結果以每坪單
    價二萬零五百元成交，核算總價款為二千三百六十五萬一千五百六十七元，由被
    告分三期支付，其中尾款為四百八十五萬元之事實，被告雖自認其與訴外人陳坤
    萬以每坪二萬五百元之價格，就系爭土地訂有上開買賣契約，惟否認係與原告合
    資購買，辯稱：係其購買系爭土地後再轉賣予原告云云。經查：
（一）原告主張被告於八十四年四月十八日向訴外人陳坤萬以每坪二萬零五百元之價
      格購買系爭二筆土地，總價款為二千三百六十五萬一千五百六十七元，分三次
      付款，尾款四百八十萬元，業據提出與其所述相符之不動產買賣契約書一份為
      證，並為被告所自認，堪信為真實。
（二）又原告主張二造於八十四年三、四月間協議按人數比例出資，並委由被告出名
      向陳坤萬購買系爭土地，約定將系爭土地登記予原告鄭雲材一節，則為被告所
      否認，並辯稱係其先以每坪二萬零五百元之價格向陳坤萬購得系爭二筆土地後
      ，再以每坪二萬六千元轉售予原告云云，被告就此雖提出八十四年四月十八日
      ，以每坪單價二萬六千元之價格與陳坤萬所訂之不動產買賣契約以佐其說，然
      倘其所辯非虛，其既係將該二筆土地轉賣與原告，其應自任出賣人，而由原告
      為買受人，焉有仍以陳坤萬為出賣人，己仍為買受人之理？且證人即系爭土地
      原所有人陳坤萬到庭證稱其係以每坪二萬零五百元之價格將系爭土地出售予被
      告，並未再與被告另簽訂其他契約等情（見本院八十九年十一月二十三日言詞
      辯論筆錄），益徵被告所提出之八十四年四月十八日所訂，每坪單價為二萬六
      千元之契約為不實之契約。反觀原告就其主張二造間有合資購買系爭土地之協
      議，並以原告鄭雲材為系爭土地登記名義人之約定一節，則據原告提出股東合
      同書影本一份為證，觀諸該股東合同書訂立之日期雖於八十四年四月十九日即
      被告以每坪二萬零五百元之價格與陳坤萬訂立買賣契約後，惟以被告於八十四
      年四月十八日與陳坤萬簽妥契約後，旋出示每坪二萬六千元之偽造契約，並囑
      原告於翌日簽約等情以觀，必係二造間前已就購買系爭土地之事有所協議，否
      則以系爭二筆土地總價高達二千餘萬元，被告豈能於甫簽約之際即尋妥轉賣對
      象，並於翌日即談妥買賣價金，且若非二造間早就購買系爭土地有所協議，被
      告又焉需偽造每坪單價為二萬六千元之不實契約以欺矇原告，堪認二造間於八
      十四年四月十八日前即已有合資購買系爭土地之協議，並委由被告以其名義代
      為訂約，登記名義人則為原告鄭雲材。
三、又原告主張其等於八十四年十月十六日代被告支付系爭二筆土地買賣契約之尾款
    四百八十五萬元予陳坤萬之事實，則據證人陳坤萬證述屬實（見本院八十九年十
    一月二十三日言詞辯論筆錄），並為被告所不爭執，此部分主張亦堪信為真實。
四、按就債之履行有利害關係之第三人為清償者，得按其限度，就債權人之權利，以
    自己之名義，代位行使，民法第三百十二條定有明文。次按債務人於受通知時，
    所得對抗債權人之事由，皆得以之對抗代位清償人，觀諸民法第三百十三條規定
    至明。又按第三次尾款俟甲方（按即被告）產權登記完畢後，三日內付清（尾款
    最遲限於八十四年七月十八日付清）；產權登記名義人由甲方指定，乙方（按即
    訴外人陳坤萬）不得異議，觀諸被告與陳坤萬所訂之不動產買賣契約第三條、第
    十一條約定甚明。二造間訂有合資購買系爭土地之協議，委由被告出名與訴外人
    陳坤萬訂立不動產買賣契約，尾款四百八十五萬元未付，嗣經原告於八十四年十
    月十六日代被告給付該尾款前已認定，原告雖非該契約之名義人，然其實係與被
    告共同出資購買系爭土地，就該債務之履行自為利害關係人，揆諸前揭規定，原
    告自得向被告代位求償。至被告雖以陳坤萬依約須先移轉系爭土地所有權予其所
    指定之人，而未依約履行，其自無給付尾款之義務云云以對抗原告，然查：訴外
    人陳坤萬與被告所訂前開不動產買賣契約，就尾款之給付義務係約明於所有權移
    轉登記後三日內為之，亦即出賣人陳坤萬就系爭土地所有權之移轉原有先給付之
    義務，被告於其履行該義務前，本得拒絕尾款之給付，惟二造另約定尾款最遲應
    於八十四年七月十八日付清，經參酌被告所稱：「我們當時特別約定此項是因當
    時系爭兩筆土地是證人和他人共有的，必須要證人和其他人合併分割後才能移轉
    登記，約定尾款最遲在八十四年七月十八日付清是參酌當時代書所說合併分割移
    轉登記在三個月內應可完成，故才約定在八十四年七月十八日要付清尾款」等情
    （見本院八十九年十一月二十三日言詞辯論筆錄），堪認當事人之真意係恐所有
    權移轉登記未定確定期限，致尾款亦遲未能取得，而為前揭之約定，則依該約定
    ，出賣人就系爭土地本負有先移轉所有權之義務，然尾款既定清償期為八十四年
    七月十八日，則買受人於給付尾款清償期屆至後，僅得與出賣人移轉系爭土地所
    有權之義務，主張同時履行抗辯。訴外人陳坤萬已於八十四年十一月二十日將系
    爭土地所有權移轉登記予原告鄭雲材，業經本院八十五年度重訴字第三０七號民
    事判決認定，並為二造所不爭執，而二造約定就系爭土地以原告鄭雲材為登記名
    義人前亦認定，雖陳坤萬未依約於八十四年七月十五日前將系爭土地所有權移轉
    登記予被告所指定之人已有遲延，然僅係陳坤萬就此是否應負遲延責任，系爭土
    地既於八十四年十一月二十日即已移轉登記予原告鄭雲材，被告自八十四年七月
    十八日尾款清償期屆至時起至八十四年十一月二十日前，僅得就尾款之給付對出
    賣人陳坤萬主張同時履行抗辯，自八十四年十一月二十日起，已無從行使同時履
    行抗辯權拒絕尾款之給付。且被告亦自八十四年十一月二十日起受有因原告代為
    給付尾款，而免尾款給付義務之利益，亦即自斯時起始為適法之無因管理。從而
    ，原告依其等出資比例，依民法第一百七十九條、第三百十二條、第一百七十六
    條訴請被告給付原告鄭雲材、鄭運田、簡秋鄉、鄭金鐘、蔡有禮、鄭村吉各八十
    萬八千三百三十三元，及自八十四年十一月二十日起至清償日止，按週年利率百
    分之五計算之利息，洵屬有據，應予准許。逾此部分之請求，則無理由，應予駁
    回。
五、據上論結，本件原告之訴為一部有理由、一部無理由，依民事訴訟法第七十九條
    但書，判決如主文。
中      華      民      國    八十九    年      十二    月      七      日
                                        臺灣士林地方法院民事第一庭
~B法      官  方彬彬
右為正本係照原本作成。
如對本判決上訴須於判決送達後廿日內向本院提出上訴狀。
中      華      民      國    八十九    年      十二    月      八      日
~B法院書記官  劉道文


司法院資訊處製作；財團法人民間司法改革基金會備份。
